臺灣高等法院臺南分院刑事判決
110年度上易字第135號
上  訴  人  臺灣臺南地方檢察署檢察官
被      告  甲○○



上列上訴人因被告違反毒品危害防制條例案件，不服臺灣臺南地
方法院109年度易字第1282號中華民國110年1月12日第一審判決
（起訴案號：臺灣臺南地方檢察署109年度撤緩毒偵字第217號）
，提起上訴，本院判決如下：
    主  文
上訴駁回。
    理  由
一、公訴意旨略以：被告甲○○基於施用第二級毒品大麻之犯意，
    於民國108年5月27日18時30分許，在其位於嘉義縣○○鄉○○村
    ○○市0000號B11室住處內，將大麻摻入香菸內點燃後吸食煙
    氣，施用大麻1次。嗣於翌日(即28日)6時29分許，為警持搜
    索票至上址執行搜索時，當場扣得桌上型霧化器1組、大麻
    研磨器1個、內含大麻油殘渣之霧化器1個、大麻吸食器3個
    、捲菸紙4個、紙濾嘴1個、濾嘴1包、大麻包裝袋6個、分裝
    袋2包、磅秤2個、大麻煙草3包（純質淨重28.55公克，另案
    偵辦)，復經其同意採尿送驗，結果呈大麻代謝物陽性反應
    ，乃悉上情。因認被告涉犯毒品危害防制條例第10條第2項
    之施用第二級毒品罪嫌等語。
二、原判決意旨略以：
  1.根據前科表的記載，被告未曾接受觀察、勒戒處分。
  2.本案檢察官曾於108年10月29日，以108年度毒偵字第1565號
    緩起訴處分書，命令被告前往高雄榮民總醫院台南分院接受
    為期一年的戒癮治療，並定期前往地檢署接受尿液採驗。但
    被告因為在緩起訴前的販賣第二級毒品大麻的行為，經本院
    判刑確定，檢察官因而再於109年4月9日以109年度撤緩字第
    200號撤銷緩起訴處分。上述過程，本院認為被告並未完成
    為期一年的醫院戒癮治療。
　3.毒品危害防制條例第24條第2項附戒癮治療條件緩起訴經撤
    銷者，現行法規定「檢察官應依法追訴」，尚未生效的新法
    則規定「檢察官應繼續偵查或起訴」。然而毒品危害防制條
    例於109年1月15日修正之後，法律不再認為施用毒品的行為
    人只是純粹的犯罪者，而強調是病患性犯人的觀念下，理應
    儘量給予施用毒品者觀察、勒戒或強制戒治的戒癮機會。因
    此，現行法規定中所謂的「追訴」，解釋上應該包含「以偵
    查方式追究刑事責任」及「起訴」兩種意涵，並非只是「起
    訴」。所以，附戒癮治療條件緩起訴經撤銷者，應該由檢察
    官繼續偵查，若被告在3年內未曾接受觀察、勒戒或強制戒
    治，檢察官應該向法院聲請裁定命令被告接受觀察、勒戒。
　4.依照上述說明，本案應該由檢察官向法院聲請命令被告接受
    觀察、勒戒，而不是直接起訴。因此，本院認為檢察官的起
    訴程序違反法律的規定，應該依據刑事訴訟法第303條第1款
    、第307條的規定，不開庭審理，直接判決不受理。
三、檢察官上訴意旨略以：按「第20條第1項及第23條第2項之程
    序，於檢察官先依刑事訴訟法第253條之1第1項、第253條之
    2第1項第4款至第6款或第8款規定，為附條件之緩起訴處分
    時，或於少年法院（地方法院少年法庭）認以依少年事件處
    理法程序處理為適當時，不適用之。前項緩起訴處分，經撤
    銷者，檢察官應繼續偵查或起訴」，毒品危害防制條例第24
    條第1、2項分別定有明文，是現行毒品危害防制條例對於進
    入司法程序之戒癮治療方式，係採取「觀察、勒戒或強制戒
    治」（即毒品危害防治條例第20條第1項及第23條第2項之程
    序）及「附命緩起訴」（即前揭毒品危害防制條例24條第1
    項之規定）雙軌制，其目的在給予施用毒品者戒毒自新機會
    。被告既同意參加戒癮治療，由檢察官採行「附命緩起訴」
    方式，此後「附命緩起訴」經撤銷，自不能再改採「觀察、
    勒戒或強制戒治」方式，重啟處遇程序。是該條例第24條乃
    一般刑事訴訟程序之例外規定，屬刑事訴訟法第1條第1項規
    定之「其他法律所定之訴訟程序」；而該條第2項規定「前
    項（第1項）緩起訴處分，經撤銷者，檢察官應依法追訴」
    ，已明示施用毒品案件於撤銷緩起訴處分後之法律效果為「
    依法追訴」，此乃因被告事實上已接受等同「觀察、勒戒」
    之處遇，其竟未能履行該條件，自應於撤銷緩起訴處分後就
    前案依法起訴，而無再次聲請法院裁定觀察、勒戒之必要。
    查被告因本件施用毒品案件，前經本署檢察官以108年度毒
    偵字第1565號為附命完成戒癮治療之緩起訴處分確定，緩起
    訴期間自108年11月20日至110年7月19日止，依上開法律規
    定，被告事實上已開始接受等同於「觀察、勒戒」處遇之緩
    起訴處分，然嗣因上開緩起訴處分經本署檢察官以109年度
    撤緩字第200號撤銷，揆諸前揭說明，本件檢察官依毒品危
    害防制條例第24條第2項就本件「依法追訴」而提起公訴，
    起訴程序應無違背法令，原審判決公訴不受理，容有疑義等
    語。
四、按起訴之程序違背規定者，應諭知不受理之判決，並得不經
    言詞辯論為之，刑事訴訟法第303條第1款、第307條分別定
    有明文。此所稱之起訴之程序違背規定，係指檢察官提起公
    訴之訴訟行為於程序上有違法律之規定而言。又檢察官未將
    被告先送勒戒處所觀察、勒戒，而逕行起訴，其起訴之程序
    違背規定，自應諭知不受理之判決（最高法院88年度台非字
    第146號判決意旨參照）。
五、毒品危害防制條例109年1月15日修正，同年7月15日生效部
    分之法律適用：　　
(一)按毒品危害防制條例第20條第3項、第23條第2項於109年1月
    15日修正公布，且新增第35條之1規定，並均於109年7月15
    日施行。修正後之同條例第20條第3項規定，犯第10條之罪
    於觀察、勒戒或強制戒治執行完畢釋放後，3年後再犯者，
    不論其行為係在新法施行生效前或施行生效後所為（同條例
    第35條之1第1、2款參照），均應適用同條第1、2項（即應
    先觀察、勒戒或強制戒治）之規定，其修法理由謂：施用毒
    品者具「病患性犯人」之特質，並參諸世界各國之醫療經驗
    及醫學界之共識，咸認施用毒品成癮者，其心癮甚難戒除，
    如觀察勒戒或強制戒治執行完畢釋放後，3年後始再有施用
    第一級、第二級毒品之行為者，足見其有戒除毒癮之可能，
    宜再採以觀察、勒戒方式戒除其身癮及以強制戒治方式戒除
    其心癮之措施，為能放寬觀察、勒戒或強制戒治制度之適用
    時機，以協助施用者戒除毒癮，爰修正第3項。同條例第23
    條第2項亦配合修正為「觀察、勒戒或強制戒治執行完畢釋
    放後，3年內再犯第10條之罪者，檢察官或少年法院（地方
    法院少年法庭）應依法追訴或裁定交付審理。」可知本次修
    法對於施用毒品者施以觀察勒戒、強制戒治，或依法追訴（
    或裁定交付審理）之適用範圍，係確立初犯為具「病患性犯
    人」之特質應先經一完整之醫療處置，3年內再犯者應依法
    追訴（或裁定交付審理），3年後再犯則裁定觀察勒戒，殆
    無疑義。但對於3犯以上距最近1次觀察勒戒或強制戒治執行
    完畢釋放後，逾3年者，究應適用同條例第20條第3項或第23
    條第2項處理，本次修法未明確規定，惟基於罪刑法定之明
    確性原則、法文之文義解釋，參諸觀察勒戒等治療處置，乃
    結合醫師、觀護人、社工心理諮商等不同領域之專業人員參
    與之保安處分措施，目的除在戒除施用毒品者身癮、心癮之
    措施外，並企圖重新塑造生活紀律，改變其病態行為，與刑
    罰之執行並不相同，無法以刑罰補充或替代上開醫療處置之
    特性。從而，3犯以上如距最近1次觀察、勒戒或強制戒治執
    行完畢釋放後，已逾3年者，其間縱經判刑、執行，究與觀
    察勒戒或強制戒治已經完整之治療療程不同，無法補充或替
    代上開之醫療處置，均應再予觀察勒戒之機會，方為適法（
    最高法院109年度台上字第3098號、第3240號、第4105號等
    判決意旨、最高法院109年8月11日刑事庭會議決議意旨參照
    ）。再按基於憲法應保障人民之生存權，及根據每個國民生
    存照顧需要提供基本給付之理念，為協助施用毒品者戒除毒
    癮復歸社會，對於經監獄監禁處遇後仍再犯之施用毒品者，
    更應恢復以機構內、外之治療協助其戒除毒癮。此即本次修
    正同條例第20條第3項關於施用毒品者所謂「3年後再犯」係
    何所指之立法真諦。除檢察官優先適用第24條命附條件緩起
    訴處分處遇（不論幾犯，亦無年限）外，對於施用毒品初犯
    者，即應適用第20條第1項、第2項為機構內之觀察、勒戒或
    強制戒治；若於上開機構內處遇執行完畢釋放後，於「3年
    內再犯」者，依第23條第2項規定，應依法追訴；倘於「3年
    後再犯」自應再回歸到傳統醫療體系機構內重為觀察、勒戒
    或強制戒治之治療。是對於戒除毒癮不易者，唯有以機構內
    、外處遇及刑事制裁等方式交替運用，以期能控制或改善其
    至完全戒除毒癮。對於同條例第20條第3項及第23條第2項所
    謂「3年後（內）再犯」，應跳脫以往窠臼，以「3年」為期
    ，建立「定期治療」之模式。其規定中所謂「3年後再犯」
    ，只要本次再犯（不論修正施行前、後）距最近1次觀察、
    勒戒或強制戒治執行完畢釋放，已逾3年者，即該當之，不
    因其間有無犯第10條之罪經起訴、判刑或執行而受影響（最
    高法院刑事大法庭109年11月18日宣示之109年度台上大字第
    3826號裁定意旨可資參照）。
(二)再被告若曾經檢察官依毒品危害防制條例第24條第1項所定
    「附命完成戒癮治療之緩起訴處分」（下稱「附命緩起訴」
    ），命其完成戒癮治療，因同條例對於犯該條例第10條第1
    項、第2項之施用第一級或第二級毒品罪者，進入司法程序
    之戒癮治療方式，係採取第20條第1項、第2項規定「觀察、
    勒戒或強制戒治」及第24條第1項所定「附命緩起訴」雙軌
    制，其目的同在給予施用毒品者戒毒自新機會。是以，被告
    既同意參加「戒癮治療」，並由檢察官採行「附命緩起訴」
    方式，若其完成「附命緩起訴」所採用之戒癮治療完畢，自
    毋庸復行採取「觀察、勒戒或強制戒治」方式，重啟戒除毒
    癮以代替刑罰之處遇程序。申言之，被告若完成「附命緩起
    訴」之戒癮治療，事實上已接受等同「觀察、勒戒或強制戒
    治」執行完畢釋放之處遇，如於該條例第23條第2項所定3年
    期間內，再犯施用第一級或第二級毒品罪，顯現其再犯率甚
    高，原規劃之「附命緩起訴」完成戒癮治療制度功能無法發
    揮成效，已無再次接受「觀察、勒戒或強制戒治」處遇之必
    要，檢察官自應依該條例第23條第2項規定之相同法理，逕
    行追訴（提起公訴或聲請簡易判決處刑），而無再依該條例
    第20條第1項重行聲請觀察、勒戒或強制戒治之必要。又被
    告施用第一級或第二級毒品罪，經裁定觀察、勒戒或強制戒
    治程序者，係以「觀察、勒戒或強制戒治」執行完畢釋放後
    ，起算上開再犯之期間，則被告如係經「附命緩起訴」，依
    同一法理，應以經「附命緩起訴」並完成戒癮治療後，而非
    以「附命緩起訴」確定之日，起算該再犯之期間（最高法院
    109年度台非字第76號、109年度台非字第77號判決意旨參照
    ）。
六、109年1月15日修正之毒品危害防制條例第24條（尚未生效）
    之法律適用：
(一)97年4月30日毒品危害防制條例第24條第1、2項之規定：
   「第20條第1項及第23條第2項之程序，於檢察官先依刑事訴
   訟法第253條之1第1項、第253條之2之規定，為附命完成戒癮
   治療之緩起訴處分時，或於少年法院（地方法院少年法庭）
   認以依少年事件處理法程序處理為適當時，不適用之。」「
   前項緩起訴處分，經撤銷者，檢察官應依法追訴。」
(二)109年1月15日修正之毒品危害防制條例第24條（施行日期由
    行政院定之；尚未生效）第1、2項之規定：
    「第20條第1項及第23條第2項之程序，於檢察官先依刑事訴
    訟法第253條之1第1項、第253條之2第1項第4款至第6款或第
    8款規定，為附條件之緩起訴處分時，或於少年法院（地方
    法院少年法庭）認以依少年事件處理法程序處理為適當時，
    不適用之。」。
    「前項緩起訴處分，經撤銷者，檢察官應繼續偵查或起訴。
    」
 (三)毒品危害防制條例第24條第1、2項109年1月15日之修正理
      由：
   ㈠為使毒品施用者獲得有利於戒除毒品之適當處遇，緩起訴之
     條件宜回歸刑事訴訟法第253條之2第1項規定以變得多元，
     爰修正第一項規定，並酌作文字修正。
   ㈡緩起訴處分是利用機構外之處遇，協助施用毒品者戒除毒癮
     ，為達成戒除毒癮之目的，於撤銷緩起訴處分後，宜由檢
     察官依法繼續偵查或起訴，亦即仍有現行條文第20條觀察
     、勒戒及強制戒治制度之適用，俾利以機構內之處遇方式
     協助其戒除毒癮，亦得為不同條件或期限之緩起訴處分，
     爰參考刑事訴訟法第253條之3第1項規定，修正第2項規定
     。
 (四)毒品危害防制條例第24條第2項109年1月15日修正後之法律
     適用：
   ㈠犯施用第一級、第二級毒品罪者，檢察官應聲請法院裁定觀
     察、勒戒；且觀察、勒戒等處遇執行完畢釋放後，3年後再
     犯施用第一級、第二級毒品罪者，應再啟觀察、勒戒等處
     遇程序，修正後毒品危害防制條例第20條第1項、第3項分
     別定有明文。另修正前同條例第24條第1項明定「本法第20
     條第1項及第23條第2項之程序，於檢察官先依刑事訴訟法
     第253條之1第1項、第253條之2之規定，為附命完成戒癮治
     療之緩起訴處分時，或於少年法院（地方法院少年法庭）
     認以依少年事件處理法程序處理為適當時，不適用之」，
     亦即檢察官對施用毒品之被告得為「附命緩起訴」，而排
     除觀察、勒戒等處遇及起訴規定之適用，而檢察官得為「
     附命緩起訴」處分之對象，當包括「初犯及3年後再犯」、
     「3年內再犯」之施用毒品者。若上開「附命緩起訴」經撤
     銷時，自應回復為原緩起訴處分不存在時之狀態，檢察官
     仍應依修正後同條例第20條第1項或第23條第2項之規定，
     分別視其為「初犯及3年後再犯」或「3年內再犯」之施用
     毒品者，而決定適用觀察、勒戒等處遇或起訴之程序。
   ㈡至修正前同條例第24條第2項規定：「前項緩起訴處分（即
     附命緩起訴），經撤銷者，檢察官應『依法追訴』」，法文
     既非「依法起訴」，並參考刑事訴訟法第1條第1項規定：
     「犯罪，非依本法或『其他法律』所定之訴訟程序，不得『追
     訴』、處罰」，且「刑罰」及「保安處分」同為犯罪之法律
     效果，則「依法追訴」，除指檢察官適用刑事訴訟法所定
     之起訴程序外，尚包括修正前（後）同條例第20條第1項所
     定觀察、勒戒程序。此與修正後同條例第23條第2項規定「
     觀察、勒戒或強制戒治執行完畢釋放後，三年內再犯第10
     條之罪者，檢察官或少年法院（地方法院少年法庭）應『依
     法追訴』或裁定交付審理。」因與同條例第20條第3項配合
     之結果（即觀察、勒戒等處遇執行完畢釋放後，3年後再犯
     第10條之罪，始得重行觀察、勒戒），所稱「依法追訴」
     ，無從包括聲請觀察、勒戒者有別，尚不得援引修正後同
     條例第23條第2項之規定，而謂修正前同條例第24條第2項
     之「依法追訴」，必需排除修正後同條例第20條聲請觀察
     、勒戒規定之適用。且修正前同條例第24條第2項所稱「緩
     起訴處分」經撤銷者，其撤銷原因非一，若係因違法或不
     當經再議程序，由上級檢察機關撤銷時，本應回復未為緩
     起訴處分前之狀態，由檢察官續行偵查，視個案之證據，
     為適當之處分，要不得強解為應「依法起訴」，認無再次
     聲請法院裁定觀察、勒戒之必要。
七、經查：
　㈠被告甲○○本件施用第二級毒品犯行，業據被告於警詢時及偵
    查中坦承不諱，且經警於108年5月28日10時7分許採集其尿
    液，經送詮昕科技股份有限公司以氣相層析質譜儀法檢驗，
    檢驗項目「大麻代謝物」之確認檢驗結果呈陽性反應等情，
    有該公司濫用藥物尿液檢驗報告影本（原樣編號：K108197
    ）、臺中市政府警察局霧峰分局尿液真實姓名對照表（代號
    ：K108197）、勘察採證同意書在卷可稽，且有上開大麻煙
    草3包扣案可佐及卷附法務部調查局濫用藥物實驗室鑑定書
    （含毒品大麻成分）、臺灣臺南地方法院搜索票、臺中市政
    府警察局霧峰分局搜索扣押筆錄影本、扣押物品目錄表影本
    等可憑，堪認被告係犯毒品危害防制條例第10條第2項之施
    用第二級毒品罪無訛。
　㈡被告因本案施用毒品，經臺灣臺南地方檢察署（下稱台南地
    檢署）檢察官於108年10月29日以108年度毒偵字第1565號為
    附戒癮治療之緩起訴處分，於108年11月20日確定，緩起訴
    期間2年，自108年11月20日起至110年11月19日止，並命令
    被告前往高雄榮民總醫院台南分院接受為期一年（108年11
    月20日至109年11月19日）的戒癮治療，並自108年11月20日
    至110年7月19日止，前往地檢署接受觀護人不定期之尿液採
    驗，此有台南地檢署108年度緩護命字第2110號觀護卷（第5
    至18頁）可查，惟被告因於緩起訴前之107年10月1日至8日
    、108年4月19日、108年4月28日販賣第2級毒品大麻予歐名
    智、曾信維共計3次，而在緩起訴期間內之108年12月26日經
    原審法院以108年度訴字第1125號判處有期徒刑4年，於109
    年2月5日確定在案，有判決書及刑案查註記錄表可考，檢察
    官因而依職權於109年4月9日以109年度撤緩字第200號撤銷
    緩起訴處分，此有台南地檢署109年度撤緩字第200號偵查卷
    （第5至11、15、27頁）可查。又被告至本件犯行（108年5
    月27日）時止，未曾有經執行觀勒、戒治之紀錄，此有臺灣
    高等法院被告前案紀錄表在卷可考（見本院卷第19至21頁）
    。
　㈢按修正後毒品危害防制條例第20條第3項、第23條第2項均以
    「『觀察、勒戒或強制戒治執行完畢』釋放後」，據以計算該
    「3年後」、「3年內」期間。是欲適用上揭2項規定，自以
    觀察、勒戒等處遇「執行完畢」並釋放為其前提。苟觀察、
    勒戒等處遇尚未執行完畢，自無從起算該「3年」期間，即
    無該2項規定之適用。查被告本件經「附命緩起訴」之施用
    第二級毒品犯行，前無施用毒品紀錄，致其未曾受觀察、勒
    戒等處遇。又被告在「戒癮治療」完成前，仍難謂得與觀察
    、勒戒等處遇「已執行完畢」等同視之，本件「附命緩起訴
    」因已撤銷，被告之「戒癮治療」並未完成，自與觀察、勒
    戒等處遇執行完畢有別。且因依文義，修正後毒品危害防制
    條例第23條第2項係以「觀察、勒戒或強制戒治執行完畢釋
    放後，3年內再犯第10條之罪」為追訴條件，而被告前既未
    曾接受觀勒戒治處遇，自無從適用該規定予以追訴處罰，仍
    【應適用修正後毒品危害防制條例第20條第1項規定辦理】
    （109年度台上大字第3536號刑事撤銷提案裁定要旨參照）
    。況本次修法在放寬觀察、勒戒等處遇之適用時機，而依被
    告上開施用毒品之處遇紀錄，其係【初犯】，本應依同條例
    第20條第1項規定予以觀察、勒戒。　　
　㈣被告本件施用毒品案，其係【初犯】，未經機構內之觀勒戒
    治處遇，亦未完成機構外戒癮治療處遇，已如前述，而其遭
    檢察官撤銷附命完成戒癮治療之緩起訴處分之原因，並非其
    於緩起訴期間，再犯施用毒品案或未遵命按時參與戒癮治療
    （參毒品戒癮治療實施辦法及完成治療認定標準第12條規定
    ），乃因緩起訴前販賣毒品之故（參刑事訴訟法第253條之3
    第1項第2款規定），則該「附命緩起訴」完成戒癮治療制度
    之功能，是否已發揮成效自不得而知，依理自有再次實施完
    成機構內或機構外處遇俾供檢驗之必要，不應因其所犯販賣
    毒品罪之重罪而受影響。另盱衡上開五、之說明，施用毒品
    者經實施機構內或機構外處遇完成釋放後，若於3年後再犯
    者，不問3年內期間有無犯第10條之罪經起訴、判刑或執行
    而受影響，仍可再次接受機構內或機構外處遇，則「舉重以
    明輕」，施用毒品之情節輕微之初犯者有如本案之被告，焉
    可剝奪其「首次」接受機構內或機構外處遇「完成」之機會
    ，而逕行起訴判刑？況依刑事訴訟法第253條之3第1項第2款
    規定，檢察官依職權撤銷原緩起訴處分後，係「繼續偵查或
    起訴」，而非「應依法起訴」。
　㈤綜上，被告本件「初犯」（非3年內再犯）施用毒品案件，先
    經檢察官為附命完成戒癮治療之緩起訴處分後，因被告於緩
    起訴前販賣毒品，於緩起訴期間經原審法院判處罪刑確定之
    故，檢察官乃依職權撤銷該緩起訴處分，則依上開說明，無
    論依毒品危害防制條例第24條第2項規定或刑事訴訟法第253
    條之3第1項第2款規定，起訴並非唯一途徑，參酌毒品危害
    防制條例之在給予施用毒品者戒毒自新機會之精神，檢察官
    就本件被告施用毒品案之起訴程序顯已違背規定，原審諭知
    公訴不受理之判決，核無違誤。檢察官上訴執前開理由指摘
    原判決不當，依上所述，並無理由，應予駁回，並不經言詞
    辯論為之。
據上論斷，應依刑事訴訟法第368條、第372條，判決如主文。
本案經檢察官黃莉琄提起公訴，檢察官吳梓榕提起上訴。
中　　華　　民　　國　　110 　年　　3 　　月　　15　　日
                  刑事第二庭    審判長法　官  陳顯榮
                                      法　官  陳弘能
                                      法　官  黃裕堯
以上正本證明與原本無異。
不得上訴。
　　　　　　　　　　　　　　　　　　　書記官  黃雅雲
中　　華　　民　　國　　110 　年　　3 　　月　　15　　日